臺灣臺南地方法院刑事判決　　　　　　　　　　　　　九十三年度易緝字第四五號
　　公　訴　人　臺灣臺南地方法院檢察署檢察官
　　被　　　告　戊○○
右列被告因詐欺案件，經檢察官提起公訴（八十三年度偵字第三八○○、四五一五、
五八五七、○六一○號），本院判決如左：
    主    文
戊○○無罪。
    理    由
一、公訴意旨略以：
    被告戊○○於民國八十三年一、二月間，在臺南縣永康市○○○路二十號經營「
    強強滾」自助火鍋城，基於意圖為自己不法之所有之概括犯意，以營業為由，分
    別委請乙○○從事隔間裝璜，計木材價款新臺幣（下同）四十九萬三千九百九十
    四元，委請子○○從事牆壁、地板裝璜，計價款十八萬六千三百九十元，委請辛○○從事水電工程裝配，計價款四十五萬元，又陸續向庚○○購進清潔用品一批
    ，價款七萬五千五百元，向丁○○購進食品雜貨，價款十一萬三千三百元。詎戊○○未依期付款，經營自助火鍋城僅一個月，即於八十三年三月十一日將上開火
    鍋城頂讓予他人，亦未清償上開價款，乙○○、子○○、辛○○、丁○○等人始
    知受騙，並訴由臺灣臺南地方法院檢察署檢察官偵辦。因認被告涉有刑法第三百
    三十九條第一項詐欺取財罪嫌云云。
二、法律規定及判決先例：
(一)、按被告未經審判證明有罪確定前，推定其為無罪；又犯罪事實應依證據認定之，
    無證據不得認定犯罪事實，修正後刑事訴訟法第一百五十四條第一項、第二項定
    有明文。次按不能證明被告犯罪者，應諭知無罪之判決，同法第三百零一條定有
    明文。
(二)、又告訴人之告訴，係以使被告受刑事訴追為目的，是其陳述是否與事實相符，仍
    應調查其他證據以資審認，必須指訴無瑕疵可指，而就其他方面調查又與事實相
    符，始足採為判決之基礎（最高法院五十二年台上字第一三００號、三十二年上
    字第六五七號判例意旨參照）。
(三)、又按事實之認定，應憑證據，如未能發現相當證據，或證據不足以證明，自不能
    以推測或擬制之方法以為裁判基礎，最高法院四十年台上字第八十六號判例可資
    參照。而所謂證據，係指足以證明被告有犯罪行為之積極證據而言，該項證據須
    適於為被告犯罪之證明者，始得採為斷罪之資料，最高法院六十九年台上字第四
    九一三號判例可資參考。
(四)、再按認定不利於被告之事實，須依積極證據，茍積極證據不足為不利於被告事實
    之認定時，即應為有利於被告之認定，更不必有何有利之證據，最高法院亦著有
    三十年上字第八一六號判例足參。
(五)、認定犯罪事實所憑之證據，雖不以直接證據為限，間接證據亦包括在內；然而無
    論直接或間接證據，其為訴訟上之證明，須於通常一般之人均不致有所懷疑，而
    得確信其為真實之程度者，始得據為有罪之認定，倘其證明尚未達到此一程度，
    而有合理之懷疑存在時，即應為被告無罪判決之諭知（最高法院七十六年台上字
    第四九八六號判例意旨參照）。
三、按刑法第三百三十九條第一項之詐欺罪，須行為人意圖為自己或他人不法之所有
    ，施用詐術使人陷於錯誤而交付財物始能成立。而民事法律行為成立債之關係者
    ，在債權人與債務人之間，根據一般交易之常態，恆不待對造當事人另為表示，
    當然期待他方依誠信原則履行，此觀諸民法第二百十九條之規定意旨自明，不生
    因他方表示必將履約而陷於錯誤之問題。故以債務不履行之客觀結果，推斷違約
    當事人是否同時涉嫌詐欺犯罪之情形，除非被告已自白具有犯意，或依其他積極
    證據足認被告確係假藉民事違約手段從事刑事詐欺行為外，尚不得以債務人於訂
    約後積欠債權人金錢之客觀事實，遽指其施行欺罔而謀取不法利益。本件公訴意
    旨認被告戊○○涉有詐欺取財罪嫌，無非以告訴人乙○○、子○○、辛○○、庚○○、丁○○等人於偵查中之指訴，並以告訴人等人所提之估價單、授權書及被
    告所開立之本票三張等件影本為證。訊據被告戊○○固不否認曾積欠告訴人等人
    右揭款項及將火鍋店頂讓予他人等情，惟堅決否認有何詐欺取財之犯行，辯稱：
    伊係因經營火鍋店資金不足始積欠上開款項，並經全體合夥人同意將火鍋店頂讓
    他人，已將頂讓之款項清償部分之債權人約二百萬元，有一部分沒有還到，是因
    債務人太多，並不是故意要詐欺告訴人等人，而伊事後有答應還錢給其他債務人
    ，因錢不夠才未還告訴人等人等語。
四、經本院查：
(一)、按刑法第三百三十九條第一項詐欺罪之成立，以意圖為自己或第三人不法所有，
    以詐術使人將本人或第三人之物交付為要件。所謂以詐術使人交付，必須被詐欺
    人因其詐術而陷於錯誤，若其所用方法，不能認為係詐術，亦不致使人陷於錯誤
    ，即不構成該罪。查本件被告所經營之火鍋城，係由被告出資一百萬元，其他合
    夥人吳煙加、己○○、甲○○、壬○○、癸○○五人各出資五十萬元，總計出資
    共三百五十萬元，由被告負責外場經營等事實，此業據被告供承在卷，核與合夥
    人己○○、吳煙加、癸○○等人所證述之情節相符（見八十三年度偵字第三八○○號偵查卷第六七頁），足認被告所經營之火鍋店確係與其他合夥人共同出資，
    並由被告負責經營火鍋店，總資金達三百五十萬元，以經營火鍋店所須之資金而
    論，資金可謂相當充足，被告並非自始即處於資力不足之狀態；再參以被告積欠
    告訴人等金錢之狀況為：告訴人乙○○從事火鍋店之隔間裝璜，告訴人子○○係
    從事火鍋店牆壁、地板裝璜，告訴人辛○○係從事火鍋店水電工程裝配，告訴人
    庚○○係提供火鍋店所用之清潔用品，告訴人丁○○係提供火鍋店所用之食品雜
    貨等情，業據告訴人等均陳稱在卷，且被告向告訴人等訂購材料或商品，亦照一
    般交易程序為之，此均有告訴人等人所提供估價單等件附卷可參（八十三年度偵
    字第六○一五號卷第七至十五頁），亦足認本件被告與告訴人等之糾紛起源確因
    經營火鍋店向他人訂購貨品或僱工裝璜，而被告確也實際經營近二十天，此均足
    以認定被告自始即無所謂意圖為自己不法所有之意圖，亦非以開設火鍋店為幌子
    ，進而「施用詐術」詐取告訴人等之財物甚明。
(二)、被告經營火鍋店近二十天後，因經營不善而以三百二十萬元頂讓火鍋店後，尚積
    欠其他債務人工程款及營業款約四百多萬元，而合夥人己○○取回資金二十五萬
    元，合夥人甲○○取回資金十五萬元，亦據合夥人己○○、甲○○等人證述在卷
    ，而被告亦自承係因上開合夥人要求先拿回部分之股金，才肯簽名將火鍋店盤讓
    他人等語（均見八十三年度偵字三八○○號卷第三八、三九、五一頁）。而告訴
    人乙○○先前於本院審理中證稱：被告原應給付伊一百多萬元，尚欠四十九萬元
    之材料及工錢等語；告訴人子○○證稱：被告尚欠伊十八萬多元等語；告訴人辛○○證稱：被告共欠伊七十萬元，已付二十五萬元；告訴人丁○○證稱：被告尚
    欠伊十一萬多元等語（均見本院八十三年度易字第三一一二號卷第十四頁）；另
    參以被告因經營火鍋店，除向告訴人等人訂貨外，亦同時向其他商家訂購相關貨
    品，其於八十三年一月十日向家富美傢俱行訂火鍋桌椅共四十二萬九千二百五十
    元，除已支付十三萬元外，尚欠家富美傢俱行二十九萬九千二百五十元，另被告
    亦於八十二年十一月份向榮泰混凝土工廠訂購混凝土六十萬元，已付五十萬元，
    尚欠十萬元等情，亦據家富美傢俱行之店長葉淑芬、榮奉混凝土工廠老闆丙○○
    證述綦詳（見本院八十三年度易字第三一一二號卷第三十四頁），而被告亦於八
    十三年十一月十五日給付告訴人丁○○五萬元，有收據一份附卷可稽（見上開卷
    第五十頁），參核上開合夥人及證人之證詞及被告之供詞，足認被告當時確因火
    鍋店經營不善致積欠眾多債務人金錢，且已償還部分之貨款，惟因負債甚多，急
    欲將火鍋店盤讓以換取資金解決所積欠之債務，方始將火鍋店以三百二十萬元之
    價金盤讓他人，此均足認被告確無為自己不法之所有之意圖，且非以開設火鍋店
    為幌子而施以詐術，詐取他人之金錢，要屬無疑。
(三)、況被告於八十三年間即因經營火鍋店不善致積欠告訴人等人工程款或其他金錢，
    惟已於八十三年間即由合夥人己○○等人與告訴人等人以六折之金額達成和解，
    繼被告於九十三年間更主動尋找告訴人等人，並再給合付全部之告訴人其他尚未
    付清之款項（告訴人庚○○因已死亡，由庚○○之子程清溪代表和解），有上開
    和解書各一份附卷可稽，更足認本件確係被告與告訴人等人間之民事糾葛，否則
    於八十三年間被告之合夥人己○○等人當不至於出面為本件因被告經營火鍋店不
    善所積欠之債務出面與告訴人等處理債務問題，是被告自始至終均無意圖為自己
    不法所有之主觀犯意甚明。
(四)、末按民事債務當事人間，若有未依債務本旨履行給付之情形，在一般社會經驗而
    言，原因非一；其因不可歸責之事由無法給付，或因合法得對抗債權人之事由主
    張抗辯而拒絕給付，抑或債之關係成立後，因經濟能力惡化而無力給付，甚至於
    債之關係成立後，始行惡意遲延給付，皆有可能，非必出於自始無意給付之詐欺
    犯罪。又刑事被告依法不負自證無罪之義務，若無足以證明其在債之關係發生時
    ，自始即具有不法所有意圖之積極證據，亦僅能令其負民事之債務不履行責任，
    尚不得僅據此債務不履行之客觀情事，而遽認被告自始即有詐欺取財或詐欺得利
    之犯意，進而以詐欺罪責相繩。基此，本件被告係因經營火鍋店而向告訴人等人
    訂購相關材料、物品，並已給付部分價金，之後未依約履行其價金給付義務之客
    觀情事，要屬民事債務不履行之問題，自不得僅以被告嗣後所生之債務不履行之
    客觀情事，即遽此推論被告主觀上自始具有詐取財物之不法所有意圖存在，是依
    告訴人等人指訴被告未依約給付價金之情節，亦不足以憑認被告所為具有詐欺取
    財之不法所有意圖。
(五)、綜上所述，既無證據證明被告主觀上有詐騙之不法所有之意圖，被告客觀上亦無
    詐術行為之實施，告訴人等人亦未因被告之行為而陷於錯誤，被告所為與詐欺取
    財罪之構成要件均不符合。此外，復查無其他積極證據足認被告有公訴人所指之
    詐欺取財之犯行，核屬不能證明被告犯罪，依前揭規定，自應依法諭知被告無罪
    之判決。
據上論斷，應依刑事訴訟法第三百零一條第一項，判決如主文。
本案經檢察官范文豪到庭執行職務。
中    華    民    國      九十三      年      十      月      五        日
                                臺灣臺南地方法院刑事第三庭
                                    審判長法官  蘇  義  洲
                                          法官  朱  中  和
                                          法官  徐  文瑞
右正本證明與原本無異。
如不服本判決，應於判決送達後十日內，向本院提出上訴狀（應附繕本）。
                                        書記官  李  珍  瑩
中    華    民    國      九十三      年      十      月      五        日
